【裁判字號】    88,簡上,170
【裁判日期】    900727
【裁判案由】    分割共有物
【裁判全文】
臺灣臺中地方法院民事判決            八十八年度簡上字第一七０號
    上  訴  人
    即被上訴人  白隆彥
                白萬發
    承受訴訟人  甲○○
右當事人間分割共有物事件，兩造對於中華民國八十八年二月八日本院沙鹿簡易庭（
八十六年度沙簡字第五八四號）第一審判決各自提起上訴，本院判決如左：
    主    文
原判決廢棄。
兩造共有坐落台中縣后里鄉○○○段三一三地號，地目建，面積０點０二三八公頃土
地，分割方法如附圖一所示Ｄ方案，Ａ部分面積０點０一一六公頃及Ｂ部分０點００
一八公頃均由上訴人白隆彥取得；Ｃ部分０點００五三公頃，由上訴人甲○○取得；
Ｄ部分０點００五一公頃由上訴人白萬發取得。
上訴人白隆彥應提出新台幣柒拾伍萬肆仟伍佰零壹元，其中補償上訴人白萬發新台幣
肆拾伍萬貳仟零貳拾玖元，補償上訴人甲○○新台幣參拾萬貳仟肆佰柒拾參元。
第一、二審訴訟費費用由兩造按原應有部分之比例負擔。
    事    實
甲、上訴人白隆彥、白萬發方面：
壹、聲明：
一、原判決廢棄：
二、兩造共有坐落台中縣后里鄉○○○段三一三地號，地目建，面積０點０二三八公
    頃土地，准予分割，分割方法如附圖一所示Ｄ方案，Ａ部分面積０點０一一六公
    頃及Ｂ部分０點００一八公頃均由上訴人白隆彥取得；Ｃ部分０點００五三公頃
    ，由被上訴人甲○○取得；Ｄ部分０點００五一公頃由上訴人白萬發取得。
貳、陳述：除與原判決記載相同者，茲引用之外，補稱：
一、上訴人白隆彥依照附圖一所示Ｄ方案所分得之面積固為０點一一六公頃，惟因位
    處裡地，與面臨道路之Ｃ、Ｄ部分價值相距太大，依市價計算上訴人白萬發及甲
    ○○尚應補償白隆彥始為合理，今原判決竟認上訴人白隆彥應補償上訴人白萬發
    及甲○○，自與實際不符。
二、原判決附圖一所示Ｄ方案其Ｂ部分係專供白隆彥對外聯絡之用，應全歸白彥使用
    ，始合乎公平，今原判決判令兩造共有，恐引發爭端，自有不妥。
三、上訴人白隆彥、白萬發所主張如附圖一所示Ｄ方案，與上訴人甲○○所主張之Ａ
    方案不同之處為：Ａ方案巷道部分係自甲○○所有建物屋簷滴水線處分割，致巷
    道寬度不及一公尺，至最窄處僅數公分，無法供人、機車使用，嚴重影響白隆彥
    就分得部分土地之使用，且甲○○、白萬發取得之部分均臨馬路通行方便，反觀
    白隆彥取得之裡地與道路幾乎隔絕，分割方案自以考量白隆彥通行便利及生活安
    全為要；且Ａ案甲○○與白萬發所分得之部分與白隆彥分得之部分，其上建物完
    全緊臨，致白隆彥分得部分無活動空間；而Ｄ方案因係自甲○○牆壁外緣分割，
    故巷道寬度較Ａ方案大，至少人、機車可通過，較利通行；Ｄ方案將甲○○、白
    萬發所分得Ｃ、Ｄ部分外之違建廁所、廚房所在土地歸白隆彥所有，則可使裡地
    有活動空間，對裡地居住環境、生活品質均屬有利。
參、證據：除援用第一審所提證據外，並請求履勘現場，並請求台中縣豐原地政事務
    所測量系爭巷道之路寬，及聲請鑑定兩造取得土地之價值。
乙、上訴人甲○○方面：
壹、聲明：
一、原判決廢棄。
二、就各共有人現有房屋位置分割，西側為通道各持分三分之一。
三、不足坪數由屋前（南方）空地分割二筆判交甲○○、白萬發（分割如附圖二所示
    Ｆ方案）。
貳、陳述：：除與原判決記載相同者，茲引用之外，補稱：
一、上訴人張王幼玉業已於民國（下同）八十八年五月二十四日死亡，張王幼玉於系
    爭土地之應有部分，業已由甲○○繼承取得，並為繼承登記完畢，爰依法聲明承
    受訴訟。
二、此案已爭議二年餘，為公平分配且不損及關係三人，現選擇最佳方案，由屋前（
    南方）空地分割出二筆土地，甲筆由甲○○取得，乙筆由白萬發取得，倘尚有不
    足請依每坪貳拾萬元補償。
參、證據：援用第一審所提證據並提出分割方案圖一份。
丙、本院依上訴人白隆彥聲請會同台中縣豐原地政事務所人員勘驗現場，並請華聲企
    業發展鑑定顧問有限公司（下簡稱華聲公司）鑑定系爭土地之價值。
    理    由
一、按當事人死亡者，訴訟訟程序在有繼承人承受其訴訟以前當然停止；又承受訴訟
    人，於得為承受時應即為承受之聲明，民事訴訟法第一百七十條、第一百七十五
    條分別定有明文。本件上訴人張王幼玉於八十八年二月二十六日起訴後，在八十
    八年五月二十四日死亡，其於系爭土地之應有部分，則由上訴人甲○○繼承取得
    ，並已辦理繼承登記，有死亡證明書一份、系爭土地之土地登記謄本一份在卷可
    參，是訴訟繫屬中，系爭共有之法律關係，既已由上訴人甲○○繼承取得，甲○
    ○為依法令應續行訴訟之人，其自得依法承受訴訟，甲○○表明願為承受訴訟，
    應予准許，合先敘明。
二、按除因物之使用目的不能分割或契約約定有不分割之期限者，共有人得隨時請求
    分割共有物。民法第八百二十三條第一項前段定有明文。本件上訴人甲○○主張
    兩造共有坐落台中縣后里鄉○○○段三一三地號，地目建，面積０點０二三八公
    頃土地，原為上訴人之被繼承人張王幼玉與上訴人白隆彥、白萬發所共有，應有
    部分各為三分之一，張王幼玉於八十八年五月二十四日死亡，其應有部分由上訴
    甲○○繼承取得，現系爭土地為上訴人張華與白隆彥、白萬發三人所共有，業據
    上訴人甲○○提出地籍圖一份、土地登記謄本一份、張王幼玉戶籍謄本一份為證
    ，堪信為真。而兩造並無不得分割期限之約定，且同意分割，惟就分割方法無法
    協議等情，亦為兩造所不爭執，是上訴人甲○○請求就系爭共有土地裁判分割自
    無不合，應予准許。
三、又分割之方法不能協議者，法院得因任何人之聲請為原物分割或變價分割；以原
    物分配時，如有共有人中不能按其應有部分受分配者，得以金錢補償之，民法第
    八百二十四條第二項、第三項定有明文。另按法院定共有物之分割方法，應斟酌
    當事人之聲明、共有物之性質、經濟效用及全體共有人之利益等公平決定之，不
    受任何當事人主張之拘束。經查：系爭土地上現有上訴人甲○○、白萬發、白隆
    彥門牌號碼各為台中縣后里鄉○○路一二之一號、同路十二號、同路十二之二號
    三棟建築物坐落其上，而白隆彥所有之房屋坐落在內側裡地藉由巷道對外連接道
    路，有現場圖一份，並經本院履勘現場屬實，且有台中縣豐原地政事務所八十六
    年十月二十四日現場複丈成果圖各一份在卷可參。按兩造於土地上均有建物使用
    中，就其等合法使用之建物原則上以現狀加以保存較為合乎當事人利益；又系爭
    土地現有巷道係專供白隆彥所有建物對外聯絡之用，上訴人甲○○、白萬發之房
    屋均未使用該部分，上訴人白隆彥主張就該巷道部分應全部分歸其所有，較符合
    當事人利益，且可免將來滋生糾紛，而上訴人甲○○、白萬發，就白隆彥此部分
    之主張，復不爭執，是上訴人白隆彥主張應將系爭巷道部分應分歸其單獨所有，
    自屬合理。本件上訴人白隆彥主張依附圖一所示Ｄ方案分割，由各共有人就現行
    合法占有使用系爭土地之部分，均由各共有人取得，且由取得土地較多之上訴人
    白隆彥，依各共有人取得部分價值之差額，補償其他共有人，該方案著重保存共
    有人現在於土地上合法占有之現狀，顧及分割後兩造損益之程度與土地最大使用
    經濟利益，該分割方案符合兩造之利益。另上訴人甲○○雖另提如附圖二所示Ｆ
    方案表示欲保留其違章建築部分及由其他土地分割部分土地加以補償，惟查，本
    件分割事件係就系爭三一三地號土地裁判分割，上訴人甲○○主張自其他土地割
    取部分土地，用以補償其他共有人，已難採行。且上訴人甲○○所主張之方案，
    乃欲保留其現於系爭土地未經其他共有人同意，私自建築之違章建築，此為上訴
    人白隆彥、白萬發所不同意，自不得優先採行；況上訴人甲○○、白萬發其二人
    因建築物均面臨道路，前有開闊之道路可為使用，其分得之土地及其上建物之經
    濟利益均可保有，反觀如依上訴人甲○○所主張之分割方案，上訴人白隆彥之屋
    前僅有四平方公尺之土地可得迴旋，顯屬過窄，且巷道部分因上訴人主張依屋簷
    外緣分割，亦僅留八平方公尺過於狹窄，居於裡地之白隆彥顯將無法為正常人、
    機車通行，此不僅有礙白隆彥居住之品質，更有害於裡地之經濟價值，是本院審
    諸分割後兩造損益之程度及土地最大使用經濟利益等情，認以如附圖一所示Ｄ方
    案，Ａ部分面積０點０一一六公頃及Ｂ部分０點００一八公頃均由上訴人白隆彥
    取得；Ｃ部分０點００五三公頃，由上訴人甲○○取得；Ｄ部分０點００五一公
    頃由上訴人白萬發取得，方屬適當。另兩造三人應有部分各為三分之一，其應分
    得價值相等之土地，依卷附（八九）華聲字第一二六一０號華聲公司之鑑價報告
    ，系爭土地之實際價格為陸佰玖拾萬玖仟玖佰捌拾陸元，除以三為貳佰參拾萬參
    仟參佰貳拾玖元（小數點四捨五入）屬各共有人所應取得之價值，兩造而依附圖
    一所示Ｄ方案所分得之土地價值，上訴人甲○○所取得部分為貳佰萬零捌佰伍拾
    陸元，上訴人白萬發取得部分為壹佰捌拾伍萬壹仟參佰元，上訴人白隆彥為參佰
    零伍萬柒仟捌佰參拾元，是上訴人白隆彥應提出柒拾伍萬肆仟伍佰零壹元作為補
    償，其中由肆拾伍萬貳仟零貳拾玖元補償白萬發，另參拾萬貳仟肆佰柒拾參元則
    補償上訴人甲○○。本件原審雖准土地原物分割，惟其將巷道部分割由兩造依應
    有部分保持共有，已有未當，且原判決審酌補償費部分，經鑑定證人洪振剛到庭
    結證稱：原鑑定報告書（八七華聲第一一五四一號）當時並未考慮巷道因素，Ｄ
    案（Ｂ）部分是細碎畸零地，鑑定時不知（Ｂ）部分作路地，當初未考慮裡地交
    通不便之因素；巷道寬度測量可能影響房屋價值，土地的價值可能會變動等語（
    詳參本院八十九年八月二十二日、十二月二十二日準備程序筆錄），顯見系爭土
    地於原審鑑價時，未考慮系爭連接道路之巷道寬窄對裡地價值之影響，其鑑價結
    果，自不足取，應改依本院最新之鑑價結果以定補償方法，原審所為補償方案，
    亦有未當。
四、綜上所述，上訴人請求分割系爭共有土地，應依如附圖一所示Ｄ案方法分割如主
    文第二項所示，並按前述方法互為補償，始為妥適。原判決分割方法尚有未當，
    上訴論旨求予廢棄，為有理由，應由本院廢棄改判。
五、末按分割共有物事件，本質上並無訟爭性，兩造本可互換地位，由任一共有人起
    訴請求分割，均無不可，故勝訴當事人之訴訟行為，自非為伸張或防衛權利所必
    要者，訴訟費宜由各當事人依應有部分比例分擔，併此敘明。
六、據上論結，本件上訴為有理由，依民事訴訟法第四百三十六條之一第三項、第四
    百五十條、第七十八條、第八十一條第二款、第八十五條第一項但書，判決如主
    文。
中      華      民      國        九十    年      七      月  二十七    日
                                      臺灣臺中地方法院民事第四庭
                                          審判長法官  王      銘
                                          法      官  林  學  晴
                                          法      官  王  金  洲
右為正本係照原本作成。
本判決不得上訴。
中      華      民      國        九十    年      七      月  二十七    日
                                          法院書記官


司法院資訊處製作；財團法人民間司法改革基金會備份。
